【裁判字號】    94,訴,3910
【裁判日期】    951019
【裁判案由】    新型專利舉發
【裁判全文】
臺北高等行政法院判決
                                     94年度訴字第03910號
                              .
原      告  甲○○
訴訟代理人  吳中仁律師
被      告  經濟部智慧財產局
代  表  人  蔡練生（局長）
訴訟代理人  乙○○
            丁○○
參  加  人  沛玖實業股份有限公司
代  表  人  丙○○（董事長）
上列當事人間因新型專利舉發事件，原告不服經濟部中華民國94
年10月12日經訴字第09406136620號訴願決定，提起行政訴訟，
並經本院裁定命參加人獨立參加本件被告之訴訟。本院判決如下
：
    主  文
原告之訴駁回。
訴訟費用由原告負擔。
    事  實
一、事實概要：原告於民國（以下同）86年04月30日以「精密陶
    瓷閥結構改良(二)」向被告申請新型專利，經被告編為第0000
    0000號審查及再審查，准予專利，並於公告期滿後，發給新
    型第149003號專利證書。嗣參加人以其違反核准時專利法第
    98條第1項第1款及第2項之規定，不符新型專利要件，對之
    提起舉發。案經被告審查，於94年05月05日以（94）智專三
    (三)05051字第09420411610號專利舉發審定書為「舉發成立，
    應撤銷專利權」之處分。原告不服，提起訴願，經訴願決定
    駁回，原告猶未甘服，遂向本院提起行政訴訟。本院因認本
    件撤銷訴訟之結果，參加人之權利或法律上利益將受損害，
    乃依行政訴訟法第42條第1項規定，依職權裁定命參加人獨
    立參加本件被告之訴訟。
二、兩造聲明：
  (一)原告聲明：
  1.原處分及訴願決定均撤銷。
  2.訴訟費用由被告負擔。
  (二)被告聲明：
  1.駁回原告之訴。
  2.訴訟費用由原告負擔。
三、兩造之主張：
甲、原告主張：
  (一)本件兩造之爭點為系爭案是否有違核准審定時專利法第98條
    第1項第1款之規定，而不符新型專利要件?
  (二)引證案與系爭案之用途、功效、主要結構、操作方式、及作
    用均完全不同，故二者實質不同:
  1.引證一之固定碟片20係與活動碟片26A相互疊設，控制水流
    用，與系爭案之「固定碟片6係與活動碟片7相互疊設，控制
    冷熱水混合之水流用」相較，二者雖同樣具有固定碟片與活
    動碟片，惟卻係使用於不同之用途。
  2.引證一之固定碟片與活動碟片均具有通水功能之通水孔，其
    控制方式為旋轉式，故凹部只能設置在圓周線上不及其他，
    與系爭案之「固定碟片具有冷、熱水進水孔及出水孔，活動
    碟片則有混合室72。其控制方式為全平面式移動方式，並非
    旋轉式，故凹部可設置於活動、固定碟片全面，可增進操作
    之平滑順暢並延長使用年限」相較，引證一僅能控制一種水
    流通過，系爭案可由固定碟片進入二種水流，經活動碟片混
    合後，控制其流量再同樣由固定碟片流出，故二者疊合密接
    的方式完全不同。
  3.引證一之水流係由下方之通水孔流入後，直接由上方之通水
    孔往上流出，與系爭案之「二種水流係由下方流入後，同樣
    再由下方流出」相較，二者之出水路徑完全不相同。
  4.引證一係單純控制一種水流之通過大小，與系爭案可控制冷
    、熱水混合及其流量大小，系爭案在功能上具有替代引證一
    的效果。
  5.引證一係藉轉動下方之活動碟片以圓周旋動方式控制，與系
    爭案係「藉由控制活動碟片上方之活動碟片於一平面上全方
    位移動」相較，二者結構上之操作方式及應用之技術，均完
    全不相同。
  (三)依上開說明，並參酌卷附二者圖式以觀，系爭案顯異於引證
    一，其整體之設計、結構、功能既均有差異，後者較具頻性
    及進步性，系爭案未違反行為時專利法第98條第1 項第1款
    之規定，原處分及訴願決定均有違誤，懇請鈞院鑒核，惠賜
    判決如訴之聲明，以維權益，俾符法制。
乙、被告主張：
  (一)原告起訴理由主要係列出引證一與系爭案之異同比較，訴稱
    二者之用途、功效、主要結構、操作方式及作用不同，進而
    認引證一與系爭案實質不同，未違專利法第98條第1項第1款
    之規定云云。
  (二)查引證一說明書已揭示「固定碟片20表面位於通水口21之外
    緣及內緣處，係設有供填充潤滑油脂之凹部23；圖7活動碟
    片26A之表面係設有供填充潤滑油脂之凹部23C；最佳實施方
    式係使該活動碟片及該固定碟片皆設有填充潤滑油脂之凹部
    」之結構。
  (三)系爭案申請專利範圍第1項至第3項所述之「小凹孔」，已為
    引證一「凹部」所揭露，其不具新穎性:
  1.查系爭案申請專利範圍第1項「由一固定碟片及一活動碟片
    組成，...其特徵在於：該活動碟片7之疊合接觸面上設有多
    數交錯而分佈的小凹孔8，以供容納積存潤滑油脂者」等，
    已為引證一「固定碟片20及活動碟片26A組成，活動碟片26A
    之表面設有供填充潤滑油脂之凹部23C」所揭露，故不具新
    穎性。
  2.查系爭案申請專利範圍第2項「由一固定碟片及一活動碟片
    組成，...其特徵在於：該固定碟片7之疊合接觸面上設有多
    數交錯而分佈的小凹孔8，以供容納積存潤滑油脂者」等，
    已為引證一「固定碟片20設有供填充潤滑油脂之凹部23」所
    揭露，亦不具新穎性。
  3.查系爭案申請專利範圍第3項「由一固定碟片及一活動碟片
    組成，...其特徵在於：該活動碟片7及固定碟片6之疊合接
    觸面上，皆設有多數交錯而分佈的小凹孔8，以供容納積存
    潤滑油脂者」等，已為引證一「該活動碟片26A及該固定碟
    片20皆設有填充潤滑油脂之凹部」等所揭露，不具新穎性。
  4.綜上說明，引證一所揭示之「凹部」之功效皆與系爭案申請
    專利範圍第1項至第3項所述之「小凹孔」相同，其均具有容
    納潤滑油脂以常保活動碟片與固定碟片間之疊合接觸面於移
    動或旋轉操作時的平滑順暢等功效，原告亦不否認二者均具
    有固定、活動之碟片之設計，且碟片上設有凹孔之特徵；至
    於原告所列出引證一與系爭案之異同比較，非屬系爭案申請
    專利範圍之申請特徵所在，核屬強辯之詞。據此，引證一可
    證明系爭案申請專利範圍第1、2、3項皆不具新穎性，違反
    核准審定時應適用之專利法第98條第1項第1款之規定。
  (四)綜上所述，被告原處分並無違法，敬請駁回原告之訴。
丙、參加人未於言詞辯論期日到場，亦未提出任何書狀為主張。
    理  由
一、按凡利用自然法則之技術思想，對物品之形狀、構造或裝置
    之創作或改良，而可供產業上利用者，依法得申請取得新型
    專利，為系爭案核准時專利法第97條及第98條第1項所明定
    ，惟其新型「申請前已見於刊物或已公開使用者」或係「運
    用申請前既有之技術或知識，而為熟習該項技術者所能輕易
    完成時」，仍不得申請取得新型專利，復為同法第98條第1
    項第1款及第2項所規定。對於獲准專利權之新型，任何人認
    有違反首揭專利法第97條至第99條規定者，依法得附具證據
    ，向專利專責機關舉發之。從而，系爭案有無違反專利法之
    情事而應撤銷其新型專利權，依法應由舉發人附具證據證明
    之，倘其證據不足以證明系爭案有違專利法之規定，自應為
    舉發不成立之處分。
二、本件係原告前於86年04月30日以「精密陶瓷閥結構改良(二)」
    向被告申請新型專利，經被告編為第00000000號審查及再審
    查，准予專利，並於公告期滿後，發給新型第149003號專利
    證書。嗣參加人以其違反核准時專利法第98條第1 項第1 款
    及第2 項之規定，不符新型專利要件，對之提起舉發，經被
    告審定為「舉發成立，應撤銷專利權」之處分。原告則不服
    ，為如事實欄所載之主張。是本件應審究者厥為系爭案有無
    違反核准時專利法第98條第1 項第1 款及第2 項之規定。
三、本院判斷如下：
  (一)本件系爭第00000000號「精密陶瓷閥結構改良(二)」新型專利
    案，其專利範圍共有3 項，均為獨立項，依其申請專利範圍
    第1 項所載係「一種精密陶瓷閥結構改良(二)，由一固定碟片
    及一活動碟片疊合組成，其一為固定在水控閥匣體內，而另
    一受控制裝置之驅動而可在固定碟片上移動或轉動藉以調節
    水量，其特徵在於：該活動碟片之疊合接觸面上設有多數交
    錯而分佈的小凹孔，以供容納積存潤滑油脂者。」，申請專
    利範圍第2 項係「一種精密陶瓷閥結構改良(二)，由一固定碟
    片及一活動碟片疊合組成，其一為固定在水控閥匣體內，而
    另一受控制裝置之驅動而可在固定碟片上移動或轉動藉以調
    節水量，其特徵在於：該固定碟片之疊合接觸面上設有多數
    交錯而分佈的小凹孔，以供容納積存潤滑油脂者」，而申請
    專利範圍第3 項為「一種精密陶瓷閥結構改良(二)，由一固定
    碟片及一活動碟片疊合組成，其一為固定在水控閥匣體內，
    而另一受控制裝置之驅動而可在固定碟片上移動或轉動藉以
    調節水量，其特徵在於：該活動碟片及固定碟片之疊合接觸
    面上，皆設有多數交錯而分佈的小凹孔，以供容納積存潤滑
    油脂者」等。足認系爭案以具有固定、活動之碟片之設計，
    且碟片上設有凹孔，以供容納積存潤滑油脂為其特徵。而參
    加人所提舉發之引證一為西元1995年08月22日公開之日本特
    開平0-000000號「弁体有」專利案，
    引證二證據三為西元1996年02月印製之「乾式製品」
    產品型錄，引證三為西元1987年05月07日公開之德國第DE00
    00000 號「Manipulating valve,inparticular for pneuma
    tic media 」專利案，引證四為西元1986年06月01日公告之
    第00000000號「水龍頭之改良構造」新型專利案，引證五為
    西元1994年04月19日公開之美國第0000000 號「MIXERVALVE
     F OR HOT AND COLD WATER WITH SILENCER」專利案，引證
    六為西元1993年03月02日公開之美國第0000000 號「SWITCH
    OVER VALVE」專利案，引證七為西元1993年08月03日公開之
    美國第0000000 號「PAIR OF CERAMIC DISKS FOR A MIXER
    FAUCET AND MIXER FAUCET COM PRISING SAME」專利案，引
    證八為西元1991年08月29日公開之日本平3-85756 號「
    回轉」專利案。
  (二)上開參加人所提舉發引證一之西元1995年08月22日公開之日
    本特開平0-000000號「弁体有」專利
    案，乃揭示「固定碟片表面位於通水口之外緣及內緣處，係
    設有供填充潤滑油脂之凹部；圖(7)活動碟片之表面係設有供
    填充潤滑油脂之凹部；最佳實施方式係使該活動碟片及該固
    定碟片皆設有填充潤滑油脂之凹部」之結構；就引證一與系
    爭案比較，上開系爭案申請專利範圍第1 項、第2 項及第3
    項所載之由固定碟片及一活動碟片組成，已為引證一「固定
    碟片及活動碟片組成」所揭露；另系爭案申請專利範圍第1
    項「其特徵在於：該活動碟片7 之疊合接觸面上設有多數交
    錯而分佈的小凹孔8 ，以供容納積存潤滑油脂者」等，已為
    引證一「活動碟片26A 之表面設有供填充潤滑油脂之凹部
    23C 」所揭露；系爭案申請專利範圍第2 項「其特徵在於：
    該固定碟片7 之疊合接觸面上設有多數交錯而分佈的小凹孔
    8 ，以供容納積存潤滑油脂者」等，已為引證一「固定碟片
    20設有供填充潤滑油脂之凹部23」所揭露；再者，系爭案申
    請專利範圍第3 項「其特徵在於：該活動碟片7 及固定碟片
    6 之疊合接觸面上，皆設有多數交錯而分佈的小凹孔8 ，以
    供容納積存潤滑油脂者」等，亦為引證一「該活動碟片26A
    及該固定碟片20皆設有填充潤滑油脂之凹部」等所揭露；從
    而，原處分以系爭案不具新穎性，乃為舉發成立，應撤銷專
    利權之處分，依法自無不合。
四、綜上所述，參加人所提引證一已證明系爭案有違反前揭專利
    法第98條第1 項第1 款之規定，被告所為本件舉發成立之處
    分，認事用法並無不合，訴願決定予以維持，亦無違誤；原
    告起訴請求撤銷訴願決定及原處分，為無理由，應予駁回。
五、本件事證已明，兩造其餘主張或答辯，已與本院判決結果無
    涉，爰毋庸一一論列，併此敘明。
據上論結，本件原告之訴為無理由，爰依行政訴訟法第98條第3
項前段，判決如主文。
中    華    民    國    95    年    10    月    19    日
                      第七庭審判長法  官  黃  秋  鴻
                              法      官  陳  金  圍
                              法      官  李  玉  卿
上為正本係照原本作成。
如不服本判決，應於送達後20日內，向本院提出上訴狀並表明上
訴理由，如於本判決宣示後送達前提起上訴者，應於判決送達後
20日內補提上訴理由書（須按他造人數附繕本）。
中    華    民    國    95    年    10    月    19    日
                                  書記官  蘇  婉  婷


司法院資訊處製作；財團法人民間司法改革基金會備份。
